臺灣高等法院刑事判決　　　　　　　　　　　　　　九十三年度上易字第九四０號
　　上　訴　人　臺灣桃園地方法院檢察署檢察官
　　被　　　告　甲○○更名方.
　　　　　　　　乙○○更名吳.
右上訴人因被告侵占等案件，不服臺灣桃園地方法院九十二年度易字第一八七號，中
華民國九十三年二月二十五日第一審判決（起訴案號：臺灣桃園地方法院檢察署九十
一年度調偵字第一四一號），提起上訴，本院判決如左：
    主  文
上訴駁回。
    理  由
一、本案經本院審理結果，認第一審判決對被告甲○○（更名方鈾鈞）、乙○○（更
    名吳若溱）為無罪之諭知，核無不當，應予維持，除第一審判決書第五頁第三行
    「僅於九十二年六月二日庭訊中證稱」，應更為「僅於九十二年五月十五日庭訊
    中證稱」外，並引用第一審判決書記載之證據及理由（如附件第一審判決書）。
二、檢察官上訴意旨以：(一)告訴人於民國九十年五月二十四刑事補充告訴狀即已指出
    被告將本案之布匹二筆，自裕豐公司之訂貨單中，以「折讓之方式」辦理退貨，
    再利用沛得公司之名義轉售予裕豐公司，並以沛得公司之名義收取貨款，業經沛
    得公司負責人及裕豐公司之經辦人吳台成到庭證述明確，被告等將屬於亞織公司
    之布匹借用沛得公司名義轉售牟利，顯然涉有侵占犯行。(二)依常情貨物之進出口
    必有海關之報關單可供查驗，然被告二人均無法提出相關文件可供稽考，顯與事
    理有違。(三)被告供稱布匹已退回存放銓財公司，顯見布匹確實在被告之持有狀態
    中無疑，而所謂存放於銓財公司云云，經鈞院到場履勘，亦僅發現亞織公司存放
    之白色胚布幾千碼，系爭布匹則付之闕如，顯見渠等所辯不實，參以被告等迄今
    均未歸還系爭布匹，顯有侵占之不法意圖甚明等語。
三、經查：(一)裕豐公司之經辦人吳台成在偵查中證稱：因布匹品質有瑕疵，裕豐公司
    有退一筆布匹給亞織公司。至於裕豐公司與沛得公司是另筆交易，與亞織公司無
    關等語（詳見偵字卷第八三頁）。再觀裕豐公司退還給亞織公司之布匹與沛得公
    司售予裕豐公司之布匹，其布匹編號、數量均不相同，此有亞織公司請款單影本
    、裕豐公司之營業人銷貨退回進貨退出或折讓證明單影本、沛得公司對帳單影本
    在卷（見偵字卷第一一六頁、第一一九頁、一五０頁），可見證人吳台成之證詞
    ，係有利於被告。(二)再系爭布匹，係由裕豐公司外銷到印尼而遭退貨，並非由被
    告負責辦理進出口事宜，被告等因而未持有關進出口之報關資料，並未悖離常理
    ，亦難執此為不利被告之認定。(三)裕豐公司所退貨之布匹係直接退至銓財公司，
    此經證人吳台成、吳燕華於原審證述明確（詳見原審卷第二宗第七六頁、八六頁
    ）。嗣原審法院履勘現場時雖未發現該筆裕豐公司所退還之布匹，惟並無任何積
    極證據足資證明被告等有自銓財公司提領該筆布匹，是亦難單憑該筆布匹現未放
    在銓財公司即遽推論為被告等所侵占。綜上：足徵檢察官上訴指摘原審判決不當
    ，為無理由，應予駁回。
三、被告乙○○經合法傳喚，無正當理由不到庭，爰不待其陳述逕行判決。
據上論結，應依刑事訴訟法第三百七十三條、第三百六十八條、第三百七十一條，判
決如主文。
本案經檢察官呂光華到庭執行職務。
中　　　華　　　民　　　國　　九十三　　年　　　八　　　月　　　三十一　日
                              臺灣高等法院刑事第二十四庭
                                  審判長法  官  陳  貽  男
                                        法  官  李  世  貴
                                        法  官  陳  憲  裕
右正本證明與原本無異。
不得上訴。
                                        書記官  劉  育  妃
中　　　華　　　民　　　國　　九十三　年　　　八　　　月　　　三十一　　日
附件
臺灣桃園地方法院刑事判決                          九十二年度易字第一八七號
    公  訴  人  臺灣桃園地方法院檢察署檢察官
    被      告  甲○○  男  四十二歲（民國○○年○月○○日生）
                        住台中縣太平市○○路一五七號五樓
                        身分證統一編號：Ｕ一二一六七二九號
                乙○○  女  四十歲（民國○○○年○月○○日生）
                        住同右
                        身分證統一編號：Ｍ二二一三六七三七號
右列被告因侵占等案件，經檢察官提起公訴（九十一年度調偵字第一四一號），本院
判決如左：
    主  文
甲○○、乙○○均無罪。
    理  由
一、公訴意旨略以：被告甲○○、乙○○為夫妻，兩人原在位於桃園縣桃園市○○路
    ○段一五六號七樓之亞織有限公司（下稱「亞織公司」）工作，為從事業務之人
    ，兩人於民國八十九年十一月三十日離職。詎料被告甲○○、乙○○竟共同基於
    損害他人及意圖為自己不法所有之犯意聯絡，於八十九年十一月間離職時，拒不
    移交其等掌管之亞織公司八十九年九月、十月、十一月之交易文件、帳冊等物，
    而為違背其任務之行為，致生損害於亞織公司。被告甲○○、乙○○並於離職前
    之同年十一月間，將亞織公司所有，前經裕豐國際開發股份有限公司（下稱「裕
    豐公司」）以貨物有瑕疵退回之布匹一萬餘碼侵占入己。嗣經告訴代理人即亞織
    公司當時之負責人丙○○發現後，始知上情，因認被告二人涉有刑法第三百三十
    六條第二項之業務侵占罪嫌及同法第三百四十二條之背信罪嫌云云。
二、本案公訴人認被告二人涉有背信罪嫌，無非係以告訴代理人丙○○之指訴、證人
    即告訴代理人丙○○之夫洪崇榮之證述及被告乙○○於離職時所整理之亞織公司
    八十九年八月至十月票期統計表，為其主要之論據；另公訴人認被告二人涉有侵
    占罪嫌，無非係以告訴代理人丙○○之指訴、證人即裕豐公司員工吳台成之證述
    、裕豐公司開立之退貨單及公訴人根據被告乙○○所整理之前開亞織公司票期統
    計表所在，亞織公司與銓財公司間每月往來金額僅有一萬餘元，銓財公司負責人
    不可能無故扣留該筆價值數十萬元之貨物之推論，為其主要之論據。
三、按犯罪事實應依證據認定之，無證據不得認定犯罪事實。又不能證明被告犯罪者
    ，應諭知無罪之判決，刑事訴訟法第一百五十四條第二項、第三百零一條第一項
    分別定有明文。次按認定犯罪事實應憑積極證據，倘積極證據不足以為不利於被
    告事實之認定時，即應為有利被告之認定，更不必有何有利之證據，最高法院三
    十年上字第八一六號判例意旨參照。又所謂「積極證據足以為不利於被告事實之
    認定」者，係指據為訴訟上證明之全盤證據資料，在客觀上已達於通常一般之人
    均不致有所懷疑，而得確信被告確曾犯罪之程度，若未達到此一程度，而有合理
    之懷疑存在，即無從為被告有罪之確信時，自應為被告無罪之判決（參照最高法
    院七十六年台上字第四九八六號判例意旨）。又按告訴人之告訴，係以使被告受
    刑事訴追為目的，是其陳述是否與事實相符，仍應調查其他證據以資審認，最高
    法院五十二年台上字第一三○○號判例可資參照。再按刑法第三百四十二條之背
    信罪，之構成要件有四：犯罪主體係為他人處理事務之人、意圖為自己或第三人
    不法之利益，或損害本人之利益、須有違背其任務之行為、須致生損害於本人之
    財產或其他利益四者，而此一背信罪之成立，係以處理他人事務為前提，所謂為
    他人處理事務，乃係基於委任或其他類似關係具有負擔處理他人之事務之任務而
    言。末按刑法業務侵占罪成立之要件，須具備犯罪主體為從事業務之人、意圖為
    自己或第三人不法之所有及侵占業務上所持有他人之物三者，始足構成該罪，合
    先敘明。
四、訊據被告二人堅決否認涉有上開犯行，被告二人均辯稱：其等未曾拿走告訴代理
    人丙○○所指的任何交易文件，布匹部分是直接退貨到銓財企業社（已改制為「
    全晟開發企業有限公司」，以下均以「銓財公司」稱之），其等並沒有拿。銓財
    公司與亞織公司間有債權債務關係，所以布匹一直存放在銓財公司，且該批貨後
    續處理過程其等均未介入等語。經查：
（一）就被告二人有無涉犯背信罪嫌乙節之認定：
    1.按受任人基於契約規定為委任人處理事務，自屬刑法第三百四十二條第一項所
      規定之「為他人處理事務」之要件；又委任之目的，在一定事務之處理，故受
      任人給付勞務，僅為手段，除當事人另有約定外，得在委任人所授權限範圍內
      ，自行裁量決定處理一定事務之方法，以完成委任之目的，此與僱傭契約中，
      受僱人僅在單純提供勞務，有如機械，對於服勞務之方法毫無自由裁量餘地之
      情形不同，最高法院七十七年度台上字第二五一七號判決意旨可供參照。查本
      案被告甲○○在離職前負責代表亞織公司對外接受訂單、向布商採購布料、發
      單給工廠加工等業務，被告乙○○則負責工廠之製程管理、訂單追蹤、送貨結
      關等業務乙節，業經被告甲○○、乙○○、證人即告訴代理人丙○○於本院審
      理中陳述明確，顯見被告二人離職前在亞織公司所擔任之職務，非僅單純提供
      勞務，其等就執掌之業務內容，有自行裁量應如何處理事務之權限，因此被告
      二人在離職前係基於「委任契約」為告訴人亞織公司處理事務，自無疑義。
    2.被告二人自八十九年十二月一日起即未繼續在亞織公司任職乙節，業據被告二
      人及告訴代理人丙○○於本院審理中陳明在卷，並有亞織公司出具之通知函三
      份、公告乙份附卷可稽（見九十年度偵字第三二二五號卷宗第七一至七四頁）
      ，顯見被告二人自八十九年十二月一日起即非亞織公司之員工，雙方間之委任
      關係業已消滅，被告二人自離職後即無須再為亞織公司處理事務乙節，亦屬當
      然之理。
    3.至前開公訴意旨所指「亞織公司八十九年九月、十月、十一月之交易文件、帳
      冊等物」內容為何，不只告訴代理人丙○○於本院歷次訊問中皆無法具體說明
      ，僅於九十二年六月二日庭訊中證稱：「指客戶傳真給公司的訂單、公司傳真
      給胚布等廠商的訂單、下單給加工廠之加工單」等語，另告訴代理人宋志衡律
      師於本院審理中雖指稱：「告訴人向檢察官提出之刑事告訴狀中有載明交易文
      件、會計憑證帳冊」等語，惟觀諸告訴人所提刑事告訴狀中僅載有「被告二人
      ‧‧‧於八十九年十一月三十日上午九時許擅自潛入公司，竊取本公司八十九
      年九、十、十一月份廠商交易文件、會計憑證帳冊」等語（見九十年度偵字第
      三二二五號卷宗第二頁），並未明確指出告訴人所指被告二人未交回之「交易
      文件、帳冊」之名稱、數量、具體內容為何，是以，告訴人亞織公司於九十年
      二月十五日於偵查中具狀所言及告訴代理人丙○○之指訴，尚不足以認定被告
      二人確有未交回告訴人所指交易文件及帳冊之行為存在。
    4.再者，受任人之任務既係為公司處理事務，此一「處理事務」之範圍，並不包
      括受任人於離職後應將其所持有之文件歸還之情形在內，充其量，此一「歸還
      公司文件」之動作，僅屬受任人與委任人間因委任契約終止後，雙方就民事上
      權利義務關係進行清算之範圍，是以，被告二人於離職後，縱有未將其等任職
      亞織公司期間所持有之交易文件、帳冊歸還予亞織公司之行為，此亦非刑法第
      三百四十二條第一項「為他人處理事務」此一要件所欲規範之範疇，至為灼然
      。
    5.綜此，被告二人於離職後既無須再為告訴人亞織公司處理事務，本案除告訴人
      亞織公司具狀指訴及告訴代理人丙○○之指訴外，別無其他積極證據可資佐證
      ，且縱然被告二人於離職後有未交還其等所持有公司文件之行為，惟此一離職
      後交還公司文件之行為，非屬其等依委任契約之約定在受委任期間內所應處理
      之事務，核與刑法第三百四十二條第一項所定背信罪之構成要件有間，是以，
      本院無從逕依告訴人具狀指訴及告訴代理人丙○○之指訴，遽認被告二人涉有
      公訴意旨所指之背信罪嫌，揆諸首揭說明，應認不能證明被告二人涉犯背信罪
      嫌。
（二）就被告二人有無涉犯侵占罪嫌之認定：
    1.裕豐公司於八十九年九月二十六日向亞織公司下單，訂購雙色布匹共一０一六
      五碼，該批貨經裕豐公司外銷給印尼方面之客戶後，經印尼方面之客戶發現布
      匹品質不佳而遭退貨，裕豐公司遂聯繫被告即亞織公司方面之業務人員甲○○
      ，經被告甲○○通知裕豐公司將該批貨物直接退回亞織公司之包裝廠即銓財公
      司，裕豐公司遂於八十九年十一月二十八日前將該批貨物退至銓財公司存放乙
      節，業據被告二人陳明在卷，並經證人即原任職裕豐公司業務經理之吳台成於
      偵查中及本院審理中證述綦詳，且經證人即原任裕豐公司業務助理之吳燕華於
      本院審理中證述：該批貨物經客戶判斷有異常所以遭客戶退貨，退貨回來時亞
      織公司有指定退貨的倉庫，伊有將該批貨交由貨運行送至亞織公司指定的倉庫
      等語明確，核與被告二人所辯相符，告訴代理人丙○○前於本院調查中對此一
      退貨過程亦不爭執，此外，復有亞織公司八十九（西元二０００年）十月請款
      單乙紙、裕豐公司購色布單乙紙、亞織公司加工指示單、亞織公司八十九年十
      月十三日送貨單等文件附卷可稽（見九十年度偵字第三二二五號卷宗第一四三
      至一四六頁），是以，裕豐公司確實有於八十九年十一月間（八十九年十一月
      二十八日前）將前開布匹退貨至被告甲○○指定之銓財公司存放之事實，首堪
      認定。
    2.證人即銓財公司負責人黃桂雲於本院調查中到庭具結證稱：銓財公司自八十八
      年八月份起與亞織公司即有業務往來，亞織公司將布匹送至銓財公司理貨（即
      上貨、卸貨、點貨等）後，亞織公司會叫貨櫃車至銓財公司將布匹裝載出口，
      亞織公司方面通常是由被告甲○○負責與伊接觸，有時也會由被告乙○○出面
      接洽。通常經銓財公司理貨後的貨物，是由銓財公司自己找貨櫃載運，若遭退
      貨，會直接退到銓財公司，但退貨時不會註明是哪一家公司所退等語明確，目
      前亞織公司有幾千碼布匹（胚布）留在銓財公司內，因銓財公司開給亞織公司
      之最後一張發票之日期為「八十九年十月三十一日」，此後，亞織公司沒有付
      倉租，前開布匹就一直留在銓財公司，亞織公司並未派人取回，伊不清楚銓財
      公司內有無存放一批經欲豐公司從印尼退回之貨物等語明確，並有證人黃桂雲
      提出之胚布轉讓單乙紙及送貨單二紙附卷可稽（參本院卷），另經本院受命法
      官前往銓財公司勘驗結果，銓財公司目前所存放之布匹為白色胚布，共計一０
      五０八碼，核與裕豐公司所退貨之雙色布不同，此有本院勘驗筆錄及勘驗照片
      九幀附卷可稽，二者相符，顯見證人黃桂雲前開所指白色胚布應係亞織公司欲
      退給段鑫公司之貨物，並非銓財公司所退該批貨物，固屬當然。然證人黃桂雲
      前開證述僅足證明銓財公司內未存放該批裕豐公司所退之布匹，尚不足以證明
      被告二人確有持有該批裕豐公司所退布匹並予以侵占之行為，亦可認定。
    3.審酌證人黃桂雲前開所言，固與被告二人所辯：裕豐公司所退之貨物現在銓財
      公司等語不符，惟裕豐公司所退貨之布匹既係直接退至銓財公司，此經證人吳
      台成、吳燕華於本院審理中證述明確，核與被告二人所辯相符，至前述裕豐公
      司二０００年十月請款單、裕豐公司購色布單、亞織公司加工指示單及八十九
      年十月十三日送貨單等文件（見九十年度偵字第三二二五號第一四三至一四六
      頁），僅足證明亞織公司與裕豐公司間確有該筆訂單交易，尚無從證明被告二
      人確有在裕豐公司於八十九年十一月間退貨後，持有該批貨物而予以侵占之行
      為存在。而本案除告訴人亞織公司具狀指訴「被告二人有侵吞該公司部分數量
      不明之布匹存貨」及告訴代理人丙○○於偵查中及本院調查中指訴「被告二人
      有侵占該批裕豐公司所退之布匹，不知該批貨物在何處」等語外，別無其他積
      極證據足資證明被告二人確實持有該批裕豐公司所退貨之布匹，被告二人若未
      曾持有該批布匹，即不可能會有公訴意旨所指之「侵占」犯行存在。審酌用資
      證明「被告二人確實持有該批裕豐公司所退之布匹且予以侵吞入己」乙節之證
      據應由公訴人積極舉證，被告二人並無證明自己無罪之義務，故本諸刑事訴訟
      法「罪證有疑，利於被告」之旨，本院無從逕憑告訴人亞織公司具狀指訴及證
      人丙○○之指訴，即遽認被告二人涉有公訴意旨所指之業務侵占罪嫌，揆諸首
      揭說明，應認不能證明被告二人犯罪。
（三）綜上所述，本件公訴人所舉之證據既不足以證明被告二人涉有前開業務侵占及
      背信犯行，此外，復查無其他積極事證足資證明被告二人有何公訴人所指之犯
      行，應認不能證明被告二人犯罪，揆諸首揭說明，即應諭知被告二人均無罪之
      判決。
據上論斷，應依刑事訴訟法第三百零一條第一項，判決如主文。
本案經檢察官魏雯祈到庭執行職務。
中      華      民      國    九十三    年      二      月    二十五    日
                              臺灣桃園地方法院刑事第一庭
                              審判長法  官  吳  爭  奇
                                    法  官  潘  政  宏
                                    法  官  胡  芷  瑜
右正本證明與原本無異。
如不服本判決，應於判決送達後十日內向本院提出上訴狀（應附繕本），上訴於臺灣
高等法院。
                                    書記官  劉  晨  輝
中      華      民      國    九十三    年      二      月    二十五    日
